ACORDAO-COMPLETO-2526500

ACÓRDÃO 1127/2022 ATA 6/2022 - SEGUNDA CÂMARA

VISTOS, relatados e discutidos estes autos de tomada de contas especial instaurada pelo Fundo Nacional de Desenvolvimento da Educação em razão da não comprovação da boa e regular aplicação dos recursos recebidos pelo Município de Nova Olinda do Norte/AM para execução Programa de Educação Infantil - Apoio Suplementar (exercício de 2014) ;
ACORDAM os Ministros do Tribunal de Contas da União, reunidos em sessão da Segunda Câmara, ante as razões expostas pelo Relator, em:
9.1. considerar Joseias Lopes da Silva (XXX.754.172-XX) revel para todos os efeitos, dando-se prosseguimento ao processo, com fulcro no art. 12, § 3º, da Lei 8.443/1992;
9.2. acolher as razões de justificativas de Adenilson Lima Reis (XXX.899.192-XX) , excluindo-o da relação processual;
9.3. julgar irregulares, nos termos dos arts. 1º, inciso I, 16, inciso III, alíneas "b" e "c", da Lei 8.443/1992, c/c os arts. 19 e 23, inciso III, da mesma Lei, as contas do responsável Joseias Lopes da Silva (XXX.754.172-XX) e condená-lo ao pagamento da importância a seguir especificada, atualizada monetariamente e acrescida dos juros de mora, calculada a partir da data discriminada até a data da efetiva quitação do débito, fixando-lhe o prazo de quinze dias, para que comprove, perante o Tribunal, o recolhimento da referida quantia aos cofres do Fundo Nacional de Desenvolvimento da Educação, nos termos do art. 23, inciso III, alínea "a", da citada lei, c/c o art. 214, inciso III, alínea "a", do Regimento Interno do TCU;
	Data de ocorrência
	Valor histórico (R$) 

	28/1/2014
	121.048,03

9.4. aplicar a Joseias Lopes da Silva (XXX.754.172-XX) multa individual de R$ 30.000,00 (trinta mil reais) , com fundamento no art. 57 da Lei 8.443/1992, c/c o art. 267 do Regimento Interno do TCU, fixando-lhe o prazo de quinze dias, a contar da notificação, para que comprove, perante o Tribunal (art. 214, III, alínea "a", do Regimento Interno do TCU) , o recolhimento da dívida aos cofres do Tesouro Nacional, atualizada monetariamente desde a data deste acórdão até a data do efetivo recolhimento, se paga após o vencimento, na forma da legislação em vigor;
9.5. autorizar, desde logo, a cobrança judicial das dívidas, caso não atendidas as notificações, na forma do disposto no art. 28, inciso II, da Lei 8.443/1992;
9.6. autorizar, desde logo, se requerido, com fundamento no art. 26, da Lei 8.443, de 1992, c/c o art. 217, §§ 1º e 2º do Regimento Interno do TCU, o parcelamento das dívidas em até 36 parcelas, incidindo, sobre cada parcela, corrigida monetariamente, os correspondentes acréscimos legais, fixando-lhe o prazo de quinze dias, a contar do recebimento da notificação, para comprovar, perante o Tribunal, o recolhimento da primeira parcela, e de trinta dias, a contar da parcela anterior, para comprovar os recolhimentos das demais parcelas, devendo incidir, sobre cada valor mensal, atualizado monetariamente, os juros de mora devidos, no caso do débito, na forma prevista na legislação em vigor, alertando os responsáveis de que a falta de comprovação do recolhimento de qualquer parcela importará o vencimento antecipado do saldo devedor, nos termos do § 2º do art. 217 do Regimento Interno deste Tribunal;
9.7. enviar cópia deste acórdão à Procuradoria da República no Amazonas, nos termos do § 3º do art. 16 da Lei 8.443/1992, c/c o § 7º do art. 209 do Regimento Interno do TCU, para adoção das medidas cabíveis; e
9.8. enviar cópia deste acórdão ao Fundo Nacional de Desenvolvimento da Educação e aos responsáveis, para ciência.

TCE instaurada pelo FNDE em razão de omissão no dever de prestar contas, pelo ex-Prefeito de Nova Olinda do Norte/AM, de recursos do Programa de Educação Infantil - Apoio Suplementar (ex. 2014).

Segunda Câmara

Município de Nova Olinda do Norte/AM; Fundo Nacional de Desenvolvimento da Educação (00.378.257/0001-81).

3. Responsáveis: Adenilson Lima Reis (XXX.899.192-XX); Joseias Lopes da Silva (XXX.754.172-XX).

13.1. Ministros presentes: Augusto Nardes (na Presidência), Aroldo Cedraz, Bruno Dantas (Relator) e Antonio Anastasia.
13.2. Ministros-Substitutos presentes: Marcos Bemquerer Costa e André Luís de Carvalho.

BRUNO DANTAS

Por registrar as principais ocorrências do processo até o momento, resumindo os fundamentos das peças acostadas aos autos, adoto como relatório, com os ajustes necessários, a instrução da secretaria responsável pela análise da demanda (peça 51) , que contou com a anuência do corpo diretivo da unidade (peças 52-53) e do Ministério Público junto ao TCU (peça 54) :
"INTRODUÇÃO
1. Cuidam os autos de tomada de contas especial instaurada pelo Fundo Nacional de Desenvolvimento da Educação em desfavor de Joseias Lopes da Silva (XXX.754.172-XX) e Adenilson Lima Reis (XXX.899.192-XX) , em razão de omissão no dever de prestar contas dos recursos recebidos por força do Programa de Educação Infantil - Apoio Suplementar, no exercício de 2014.
HISTÓRICO
2. Em 30/3/2020, com fundamento na IN-TCU 71/2012, alterada pela IN-TCU 76/2016 e pela DN-TCU 155/2016, o dirigente da instituição Fundo Nacional de Desenvolvimento da Educação autorizou a instauração da tomada de contas especial (peça 1) . O processo foi registrado no sistema e-TCE com o número 451/2020.
3. Os recursos repassados pelo FNDE ao município de Nova Olinda do Norte - AM, no âmbito do Programa de Educação Infantil - Apoio Suplementar - exercício 2014, totalizaram R$ 121.048,03 (peça 4) .
4. O fundamento para a instauração da Tomada de Contas Especial, conforme consignado na matriz de responsabilização elaborada pelo tomador de contas, foi a constatação da seguinte irregularidade:
'Não comprovação da boa e regular aplicação dos recursos federais repassados à Prefeitura Municipal de Nova Olinda do Norte - AM, em face da omissão no dever de prestar contas dos valores transferidos, no âmbito do Programa de Educação Infantil - Apoio Suplementar, no exercício de 2014, cujo prazo encerrou-se em 21/10/2018.'
5. O responsável arrolado na fase interna foi devidamente comunicado e, diante da ausência de justificativas suficientes para elidir a irregularidade e da não devolução dos recursos, instaurou-se a tomada de contas especial.
6. No relatório (peça 14) , o tomador de contas concluiu que o prejuízo importaria no valor original de R$ 121.048,03, imputando-se a responsabilidade a Joseias Lopes da Silva, Prefeito, no período de 1/1/2013 a 31/12/2016, na condição de gestor dos recursos.
7. Em 5/5/2020, a Controladoria-Geral da União emitiu o relatório de auditoria (peça 18) , em concordância com o relatório do tomador de contas. O certificado de auditoria e o parecer do dirigente do órgão de controle interno concluíram pela irregularidade das presentes contas (peças 19 e 20) .
8. Em 21/5/2020, o ministro responsável pela área atestou haver tomado conhecimento das conclusões contidas no relatório e certificado de auditoria, bem como do parecer conclusivo do dirigente do órgão de controle interno, manifestando-se pela irregularidade das contas, e determinou o encaminhamento do processo ao Tribunal de Contas da União (peça 21) .
9. Na instrução inicial (peça 25) , analisando-se os documentos nos autos, concluiu-se pela necessidade de realização de citação e audiência para as seguintes irregularidades:
9.1. Irregularidade 1: não comprovação da boa e regular aplicação dos recursos federais repassados ao município de Nova Olinda do Norte - AM, em face da omissão no dever de prestar contas dos valores transferidos, no âmbito do Programa de Educação Infantil - Apoio Suplementar, no exercício de 2014, cujo prazo encerrou-se em 21/10/2018.
9.1.1. Evidências: Informação 2.640/2019/SEOPC/COPRA/CGAPC/DIFIN-FNDE (peça 6) e Relatório de TCE 44/2020-DIREC/COTCE/CGAPC/DIFIN-FNDE/MEC (peça 14) .
9.1.2. Normas infringidas: art. 37, caput, c/c o art. 70, parágrafo único, da Constituição da República Federativa do Brasil; art. 93, do Decreto-lei 200/1967; art. 66, do Decreto 93.872/1986; Resolução CD-FNDE 17, de 16/05/2013.
9.1.3. Débito relacionado ao responsável Joseias Lopes da Silva (XXX.754.172-XX) :
	Data de ocorrência
	Valor histórico (R$) 

	28/1/2014
	121.048,03

9.1.4. Cofre credor: Fundo Nacional de Desenvolvimento da Educação.
9.1.5. Responsável: Joseias Lopes da Silva (XXX.754.172-XX) .
9.1.5.1. Conduta: não demonstrar a boa e regular aplicação dos recursos federais recebidos e geridos por meio do instrumento em questão, no exercício de 2014, em face da omissão na prestação de contas, cujo prazo encerrou-se em 21/10/2018.
9.1.5.2. Nexo de causalidade: a conduta descrita impediu o estabelecimento do nexo causal entre as possíveis despesas efetuadas com os recursos recebidos, no âmbito do instrumento em questão, no exercício de 2014.
9.1.5.3. Culpabilidade: não há excludentes de ilicitude, de culpabilidade e de punibilidade; é razoável supor que o responsável tinha consciência da ilicitude de sua conduta; era exigível conduta diversa da praticada, qual seja, desincumbir-se do seu dever por meio da apresentação da prestação de contas no prazo e forma devidos.
9.1.6. Encaminhamento: citação.
9.2. Irregularidade 2: não disponibilização das condições materiais mínimas e necessárias para que seu sucessor pudesse apresentar a prestação de contas do Programa de Educação Infantil - Apoio Suplementar, no exercício de 2014, cujo prazo encerrou-se em 21/10/2018.
9.2.1. Evidências: Informação 2.640/2019/SEOPC/COPRA/CGAPC/DIFIN-FNDE (peça 6) e Relatório de TCE 44/2020-DIREC/COTCE/CGAPC/DIFIN-FNDE/MEC (peça 14) .
9.2.2. Normas infringidas: art. 37, caput, c/c o art. 70, parágrafo único, da Constituição da República Federativa do Brasil; art. 93, do Decreto-lei 200/1967; art. 66, do Decreto 93.872/1986; Resolução CD/FNDE 17, de 16/05/2013.
9.2.3. Responsável: Joseias Lopes da Silva (XXX.754.172-XX) .
9.2.3.1. Conduta: não disponibilizar as condições materiais mínimas e necessárias para que o seu sucessor pudesse apresentar a prestação de contas.
9.2.3.2. Nexo de causalidade: a conduta descrita impediu o estabelecimento do nexo causal entre as possíveis despesas efetuadas com os recursos recebidos, no âmbito do instrumento em questão, no exercício de 2014.
9.2.3.3. Culpabilidade: não há excludentes de ilicitude, de culpabilidade e de punibilidade; é razoável supor que o responsável tinha consciência da ilicitude de sua conduta; era exigível conduta diversa da praticada, qual seja, desincumbir-se do seu dever por meio da apresentação da prestação de contas no prazo e forma devidos.
9.2.4. Encaminhamento: audiência.
9.3. Irregularidade 3: não cumprimento do prazo originalmente estipulado para prestação de contas do Programa de Educação Infantil - Apoio Suplementar, cujo prazo encerrou-se em 21/10/2018; e não apresentação de justificativas ao concedente que demonstrassem a existência de impedimento de prestar contas quando do vencimento do referido prazo.
9.3.1. Evidências: Informação 2.640/2019/SEOPC/COPRA/CGAPC/DIFIN-FNDE (peça 6) e Relatório de TCE 44/2020-DIREC/COTCE/CGAPC/DIFIN-FNDE/MEC (peça 14) .
9.3.2. Normas infringidas: art. 37, caput, c/c o art. 70, parágrafo único, da Constituição da República Federativa do Brasil; art. 93, do Decreto-lei 200/1967; art. 66, do Decreto 93.872/1986; Resolução CD/FNDE 17, de 16/05/2013.
9.3.3. Responsável: Adenilson Lima Reis (XXX.899.192-XX) .
9.3.3.1. Conduta: descumprir o prazo originalmente estipulado para prestação de contas dos recursos federais recebidos à conta do instrumento em questão, o qual se encerrou em 21/10/2018, como também não apresentar justificativas ao concedente que demonstrassem a existência de impedimento de prestar contas quando do vencimento do referido prazo.
9.3.3.2. Nexo de causalidade: a conduta descrita impediu o estabelecimento do nexo causal entre as possíveis despesas efetuadas com os recursos recebidos, no âmbito do instrumento em questão, no exercício de 2014.
9.3.3.3. Culpabilidade: não há excludentes de ilicitude, de culpabilidade e de punibilidade; é razoável supor que o responsável tinha consciência da ilicitude de sua conduta; era exigível conduta diversa da praticada, qual seja, desincumbir-se do seu dever por meio da apresentação da prestação de contas no prazo e forma devidos ou o oferecimento de justificativas no sentido de que adotou medidas administrativas que estavam ao seu alcance para obter a documentação necessária à prestação de contas, mas encontrou dificuldades concretas que a impediram de prestar contas.
9.3.4. Encaminhamento: audiência.
10. Em cumprimento ao pronunciamento da unidade (peça 27) , foram efetuadas citação e audiências dos responsáveis, nos moldes adiante:
a) Joseias Lopes da Silva - promovida a citação e audiência do responsável, conforme delineado adiante:
	Comunicação: Ofício 36.026/2020 - Seproc (peça 34) 
Data da Expedição: 11/8/2020
Data da Ciência: 17/8/2020 (peça 36) 
Nome Recebedor: Jardson Santos da Silva
Observação: Ofício enviado para o endereço do responsável, conforme pesquisa na base de dados no sistema da Receita Federal, custodiada pelo TCU.
Fim do prazo para a defesa: 1/9/2020
	
b) Adenilson Lima Reis - promovida a audiência do responsável, conforme delineado adiante:
	Comunicação: Ofício 36.031/2020 - Seproc (peça 31) 
Data da Expedição: 11/8/2020
Data da Ciência: 28/8/2020 (peça 37) 
Nome Recebedor: Ailson Souza da Silva
Observação: Ofício enviado para o endereço do responsável, conforme pesquisa na base de dados no sistema da Receita Federal, custodiada pelo TCU.
Fim do prazo para a defesa: 12/9/2020
	
	Comunicação: Ofício 36.032/2020 - Seproc (peça 32) 
Data da Expedição: 11/8/2020
Data da Ciência: 28/8/2020 (peça 39) 
Nome Recebedor: Ailson Souza da Silva
Observação: Ofício enviado para o endereço do responsável, conforme pesquisa na base de dados no sistema do Renach, custodiada pelo TCU.
Fim do prazo para a defesa: 12/9/2020
	
	Comunicação: Ofício 36.033/2020 - Seproc (peça 33) 
Data da Expedição: 11/8/2020
Data da Ciência: 28/8/2020 (peça 38) 
Nome Recebedor: Ailson Souza da Silva
Observação: Ofício enviado para o endereço do responsável, conforme pesquisa na base de dados no sistema do TSE, custodiada pelo TCU.
Fim do prazo para a defesa: 12/9/2020
	
	Comunicação: Ofício 41.323/2020 - Seproc (peça 35) 
Data da Expedição: 14/8/2020
Data da Ciência: 27/8/2020 (peça 40) 
Nome Recebedor: Ailson Souza da Silva
Observação: Ofício enviado para o endereço do responsável, conforme pesquisa na base de dados nos sistemas corporativos do TCU, custodiada pelo TCU.
Fim do prazo para a defesa: 11/9/2020
	
11. Conforme Despacho de Conclusão das Comunicações Processuais (peça 48) , as providências inerentes às comunicações processuais foram concluídas.
12. Transcorrido o prazo regimental, o responsável Joseias Lopes da Silva permaneceu silente, devendo ser considerado revel, nos termos do art. 12, § 3º, da Lei 8.443/1992, e o responsável Adenilson Lima Reis apresentou defesa, que será analisada na seção Exame Técnico.
ANÁLISE DOS PRESSUPOSTOS DE PROCEDIBILIDADE DA IN-TCU 71/2012
Avaliação de Viabilidade do Exercício do Contraditório e Ampla Defesa
13. Verifica-se que não houve o transcurso de mais de dez anos desde o fato gerador sem que tenha havido a notificação dos responsáveis pela autoridade administrativa federal competente (art. 6º, inciso II, c/c art. 19 da IN-TCU 71/2012, modificada pela IN-TCU 76/2016) , uma vez que o fato gerador da irregularidade sancionada ocorreu em 22/10/2018, haja vista que o vencimento do prazo para prestação de contas deu-se em 21/10/2018, e os responsáveis foram notificados sobre as irregularidades pela autoridade administrativa competente conforme abaixo:
13.1. Joseias Lopes da Silva, por meio do ofício acostado à peça 8, recebido em 26/7/2019, conforme AR (peça 11) .
13.2. Adenilson Lima Reis, excepcionalmente, não houve notificação.
Valor de Constituição da TCE.
14. Verifica-se, ainda, que o valor atualizado do débito apurado (sem juros) em 1/1/2017 é de R$ 151.527,92, portanto superior ao limite mínimo de R$ 100.000,00, na forma estabelecida conforme os arts. 6º, inciso I, e 19, da IN-TCU 71/2012, modificada pela IN-TCU 76/2016.
OUTROS PROCESSOS/DÉBITOS NOS SISTEMAS DO TCU COM OS MESMOS RESPONSÁVEIS
15. Informa-se que foram encontrados processos no Tribunal com os mesmos responsáveis:
	Responsável
	Processos

	Joseias Lopes da Silva
	Processo 045.013/2020-9 [TCE, aberto]
Processo 012.701/2018-1 [CBEX, encerrado]
Processo 029.130/2014-0 [RA, encerrado]
Processo 007.436/2016-5 [REPR, encerrado]

	Adenilson Lima Reis
	Processo 025.491/2020-2 [TCE, aberto]
Processo 018.392/2018-0 [RA, encerrado]
Processo 003.941/2012-4 [TCE, encerrado]
Processo 007.566/2008-7 [REPR, encerrado]
Processo 012.582/2008-1 [REPR, encerrado]
Processo 036.107/2020-4 [TCE, aberto]

16. Informa-se que foi encontrado débito imputável aos responsáveis em outras TCEs registradas no sistema e-TCE:
	Responsável
	TCES

	Joseias Lopes da Silva
	1126/2020 (R$ 615.780,00) - Aguardando ajustes de revisão para auditoria interna

	Adenilson Lima Reis
	958/2018 (R$ 399.676,04) - Aguardando ajustes do instaurador

17. A tomada de contas especial está, assim, devidamente constituída e em condição de ser instruída.
EXAME TÉCNICO
Da validade das notificações:
18. Preliminarmente, cumpre tecer breves considerações sobre a forma como são realizadas as comunicações processuais no TCU. A esse respeito, destacam-se o art. 179, do Regimento Interno do TCU (Resolução 155, de 4/12/2002) e o art. 4º, inciso III, § 1º, da Resolução-TCU 170, de 30 de junho de 2004, in verbis:
'Art. 179. A citação, a audiência ou a notificação, bem como a comunicação de diligência, farse-ão:
I - mediante ciência da parte, efetivada por servidor designado, por meio eletrônico, fac-símile, telegrama ou qualquer outra forma, desde que fique confirmada inequivocamente a entrega da comunicação ao destinatário;
II - mediante carta registrada, com aviso de recebimento que comprove a entrega no endereço do destinatário;
III - por edital publicado no Diário Oficial da União, quando o seu destinatário não for localizado.'
 (...) 
'Art. 3º As comunicações serão dirigidas ao responsável, ou ao interessado, ou ao dirigente de órgão ou entidade, ou ao representante legal ou ao procurador constituído nos autos, com poderes expressos no mandato para esse fim, por meio de:
I - correio eletrônico, fac-símile ou telegrama;
II - servidor designado;
III - carta registrada, com aviso de recebimento;
IV - edital publicado no Diário Oficial da União, quando o seu destinatário não for localizado, nas hipóteses em que seja necessário o exercício de defesa.
Art. 4º. Consideram-se entregues as comunicações:
I - efetivadas conforme disposto nos incisos I e II do artigo anterior, mediante confirmação da ciência do destinatário;
II - realizadas na forma prevista no inciso III do artigo anterior, com o retorno do aviso de recebimento, entregue comprovadamente no endereço do destinatário;
III - na data de publicação do edital no Diário Oficial da União, quando realizadas na forma prevista no inciso IV do artigo anterior.
§ 1º O endereço do destinatário deverá ser previamente confirmado mediante consulta aos sistemas disponíveis ao Tribunal ou a outros meios de informação, a qual deverá ser juntada ao respectivo processo. (...) '
19. Bem se vê, portanto, que a validade da citação via postal não depende de que o aviso de recebimento seja assinado pelo próprio destinatário da comunicação, o que dispensa, no caso em tela, a entrega do AR em 'mãos próprias'. A exigência da norma é no sentido de o Tribunal verificar se a correspondência foi entregue no endereço correto, residindo aqui a necessidade de certeza inequívoca.
20. Não é outra a orientação da jurisprudência do TCU, conforme se verifica dos julgados a seguir transcritos:
'São válidas as comunicações processuais entregues, mediante carta registrada, no endereço correto do responsável, não havendo necessidade de que o recebimento seja feito por ele próprio.' (Acórdão 3648/2013-TCU-Segunda Câmara, Relator Min. José Jorge) ;
'É prescindível a entrega pessoal das comunicações pelo TCU, razão pela qual não há necessidade de que o aviso de recebimento seja assinado pelo próprio destinatário. Entregandose a correspondência no endereço correto do destinatário, presume-se o recebimento da citação.' (Acórdão 1019/2008-TCU-Plenário, Relator Min. Benjamin Zymler) ;
'As comunicações do TCU, inclusive as citações, deverão ser realizadas mediante Aviso de Recebimento - AR, via Empresa Brasileira de Correios e Telégrafos, bastando para sua validade que se demonstre que a correspondência foi entregue no endereço correto.' (Acórdão 1526/2007-TCU-Plenário, Relator Min. Aroldo Cedraz) .
21. A validade do critério de comunicação processual do TCU foi referendada pelo Supremo Tribunal Federal, nos termos do julgamento do MS-AgR 25.816/DF, por meio do qual se afirmou a desnecessidade da ciência pessoal do interessado, entendendo-se suficiente a comprovação da entrega do 'AR' no endereço do destinatário:
'Ementa: agravo regimental. Mandado de segurança. Desnecessidade de intimação pessoal das decisões do tribunal de contas da união. art. 179 do regimento interno do TCU. Intimação do ato impugnado por carta registrada, iniciado o prazo do art. 18 da lei 1.533/51 da data constante do aviso de recebimento. Decadência reconhecida. Agravo improvido.
O envio de carta registrada com aviso de recebimento está expressamente enumerado entre os meios de comunicação de que dispõe o Tribunal de Contas da União para proceder às suas intimações.
O inciso II do art. 179 do Regimento Interno do TCU é claro ao exigir apenas a comprovação da entrega no endereço do destinatário, bastando o aviso de recebimento simples.'
Da revelia do responsável Joseias Lopes da Silva
22. No caso vertente, a citação do responsável Joseias Lopes da Silva se deu em endereço constante na base de dados da Receita Federal custodiada pelo TCU (cf. pesquisa à peça 28) , tendo a entrega do ofício citatório (peça 34) nesses endereço ficado comprovada, conforme AR apensado aos autos (peça 36) .
23. Nos processos do TCU, a revelia não leva à presunção de que seriam verdadeiras todas as imputações levantadas contra os responsáveis, diferentemente do que ocorre no processo civil, em que a revelia do réu opera a presunção da verdade dos fatos narrados pelo autor (Acórdão 1009/2018-TCU-Plenário, Relator Min. Bruno Dantas; 2.369/2013-TCU-Plenário, Relator Min. Benjamin Zymler e 2.449/2013-TCU-Plenário, Relator Min. Benjamin Zymler) . Dessa forma, a avaliação da responsabilidade do agente não pode prescindir da prova existente no processo ou para ele carreada.
24. Ao não apresentar sua defesa, o responsável deixou de produzir prova da regular aplicação dos recursos sob sua responsabilidade, em afronta às normas que impõem aos gestores públicos a obrigação legal de, sempre que demandados pelos órgãos de controle, apresentar os documentos que demonstrem a correta utilização das verbas públicas, a exemplo do contido no art. 93 do Decreto-Lei 200/1967: 'Quem quer que utilize dinheiros públicos terá de justificar seu bom e regular emprego na conformidade das leis, regulamentos e normas emanadas das autoridades administrativas competentes.'
25. Mesmo as alegações de defesa não sendo apresentadas, considerando o princípio da verdade real que rege esta Corte, procurou-se buscar, em manifestações do responsável na fase interna desta Tomada de Contas Especial, se havia algum argumento que pudesse ser aproveitado a seu favor.
26. No entanto, o responsável não se manifestou na fase interna, não havendo, assim, nenhum argumento que possa vir a ser analisado e posteriormente servir para afastar as irregularidades apontadas.
27. Em consulta aos sistemas corporativos do instaurador (SIGPC) , realizada na data de 3/12/2021, verifica-se que o responsável tampouco apresentou contas junto ao instaurador e permanece inadimplente (peça 50) .
28. Em se tratando de processo em que a parte interessada não se manifestou acerca das irregularidades imputadas, não há elementos para que se possa efetivamente aferir e reconhecer a ocorrência de boa-fé na conduta do responsável, podendo este Tribunal, desde logo, proferir o julgamento de mérito pela irregularidade das contas, conforme os termos dos §§ 2º e 6º do art. 202 do Regimento Interno do TCU - v.g. Acórdão 2064/2011-TCU-Primeira Câmara (relator Min. Ubiratan Aguiar) , 6.182/2011-TCU-1ª Câmara (relator Min. Weber de Oliveira) , 4.072/2010-TCU-1ª Câmara (Relator Min. Valmir Campelo) , 1.189/2009-TCU-1ª Câmara (Relator Min. Marcos Bemquerer) , 731/2008-TCU-Plenário (Relator Min. Aroldo Cedraz) .
29. Dessa forma, o responsável Joseias Lopes da Silva deve ser considerado revel, nos termos do art. 12, § 3º, da Lei 8.443/1992, devendo as contas serem julgadas irregulares, condenando-o ao débito apurado e aplicando-lhe a multa prevista no art. 57 da Lei 8.443/1992.
Da defesa do responsável Adenilson Lima Reis
30. O responsável Adenilson Lima Reis apresentou defesa, que passa a ser analisada em seguida:
Argumento 1 (peça 36) :
30.1. O responsável alega que não há imputação de corresponsabilidade ao sucessor, visto que justificou ao tomador de contas a omissão e adotou as medidas legais de resguardo ao erário, conforme Representação protocolizada junto ao Ministério Público Federal.
Análise do argumento 1:
30.1.1. O responsável se justifica afirmando que tomou as medidas que eram de sua responsabilidade, como se verifica do seguinte trecho de sua defesa:
'O Defendente pede a exclusão do polo passivo, ou ainda, condição de responsável solidário com o ex-prefeito Joseias Lopes da Silva, em razão da caracterização de 'CASO FORTUITO' com fundamento no art. 15, § 1º da Resolução 17, de 16/05/2013, pois o ex-gestor deixou de realizar a 'Transição de Governo' prevista na Lei Orgânica do Município de Nova Olinda do Norte, requisitada em 02/12/2016 àquele Gestor (vide Carta 001/2016 - Transição de Governo/PM- nova Olinda do Norte) , como também não repassou ao gestor de 2017 em diante, nenhum arquivo ou documento referente à sua administração ou dados da sua gestão de recursos.
Tal ato irresponsável, desleal e irregular foi comunicado ao Promotor da Comarca de Nova Olinda do Norte em 12/12/2016 através de petição simples, sendo instaurado o Procedimento Administrativo 001/2016-PJMNON, com Recomendação 001/2016 que recomendou a Joseias Lopes da Silva, que realizasse a transição de governo para não prejudicar ações de natureza continuada de estado etc.
Continuando inerte o então prefeito Joseias Lopes da Silva, o successor eleito, Adenilson Lima Reis, protocolou REPRESENTAÇÃO no Tribunal de Contas do Estado do Amazonas pelo descumprimento da Resolução TCE 11/2016, por parte do prefeito a ser sucedido, o que impediria a fiscalização dos atos pretéritos, bem como as atividades essenciais do município. (doc. anexo) 
Em 04/01/2017 os mesmo fatos foram comunicados ao Poder Legislativo Municipal, uma vez que até os dados da folha de pagamento foram apagados ou deletados, inclusive com o 'furto da CPU do computador Servidor' da Prefeitura, bem como o exclusão dos dados de pagamentos e patrimônio do município durante a gestão do Requerido Joseias Lopes da Silva. (doc. anexo) 
No dia 09/01/2017, após inúmeras diligências o Secretário de Educação na registrou Boletim de Ocorrência 45/2017, noticiando à autoridade policial o sumiço/furto de diversos bens da Secretaria Municipal de Educação, entre eles os computadores e impressoras que controlavam os recursos humanos e bens daquela subunidade. (doc. anexo) . Do mesmo modo a Secretária de Finanças (Boletim de Ocorrência 047/2017) , Controle Interno (Boletim de Ocorrência 048/2017) , Departamento de RH da Secretaria Municipal de Administração (Boletim de Ocorrência 057/2017) e, finalmente, o Boletim de Ocorrência 063/2017, que denunciou a utilização de uma escola para encontros dos candidatos da coligação do prefeito sucedido, para fins eleitorais irregulares.
Na data de 26/05/2017 o Tribunal de Contas do Estado do Amazonas julgou PROCEDENTE a representação protocolada em face de Joseias Lopes da Silva, considerando as provas de irregularidades financeira, contábil, orçamentária, patrimonial e operacional no âmbito da Prefeitura Municipal de Nova Olinda do Norte, durante a gestão do ex-gestor entre 01/01/2013 a 31/12/2016.
No dia 12/03/2020 o Município de Nova Olinda do Norte, encaminhou o Ofício 77/PMNON/GAB-2019 ao FNDE, subscrito por Adenilson Lima Reis comunicando a impossibilidade de apresentar a prestação de contas pela ausência de repasses de dados ou documentos pelo ex-gestor e, solicitando a abertura de Tomada de Contas Especial, nos termos do art. 63 da Portaria Interministerial n. ¿ 424 de 31 de dezembro de 2016, com o seguinte pedido:
'Assim sendo, por analogia ao art. 63 da Portaria Interministerial n ¿424 de 31 dezembro de 2016 c/c as Resoluções do FNDE que disciplinara o repasse e prestação de contas dos recursos¿ vimos solicitar a imediata instauração de Tomada de Contas em relação ao gestor mencionado acima, em razão da falta do dever de prestar contas, considerando a falta de transição do governo municipal, devidamente comunicada ao TCE, nos termos dos documentos anexos. ¿ (doc. anexo) 
Tais fatos, após a juntada dos inúmeros comprovantes do conjunto de ilegalidades que resultaram no ajuizamento do Ação de Improbidade por Dano ao Erário, na Seção Judiciária do Estado do Amazonas, distribuída à 1ª Vara Federal, Processo 1001447-77.2019.4.01.3200, onde o Ministério Público Federal atua como fiscal da lei (custus legis) , sendo admitida e, atualmente em grau de instrução, para responsabilizar Joseias Lopes da Silva pelos danos causados ao Erário, bem como para buscar a devolução, devidamente atualizada, da quantia malversada pelo ex-gestor sobre as verbas do Programa de Manutenção da Educação Infantil Transferência Direta (Apoio Suplementar) do FNDE. (doc. anexo) 
Logo, essa Egrégia Corte de Contas pode comprovar que o gestor sucessor não tendo nenhum documento para apresentar a prestação de contas, adotou TODAS AS AÇÕES POSSÍVEIS PARA RESPONSABILIZAR Joseias Lopes da Silva pela falta de prestação de contas dos recursos, recuperar os valores malversados ou desviados por ele durante a gestão e, neste caso, inexiste responsabilidade solidária ou subsidiária do atual prefeito, sucessor do requerido.
 (...) 
Para melhor entendimento desta E. Corte de Contas, os recursos foram repassados em 2014, sendo manuseados e aplicados pelo antecessor do Defendente e, ao perder as eleições, por motivos políticos, Joseias Lopes da Silva descumpriu intencionalmente a Lei Orgânica Municipal, bem como a Resolução n. ¿11/2016 do Tribunal de Contas do Estado do Amazonas, que determinava a realização da transição de governo para impedir a solução de continuidade das politicas públicas, bem como dos programas em andamento.
Todavia, no caso em exame, não houve nenhuma parcela ou gasto a ser realizado após a gestão do ex-gestor. Em razão de sua dolosa ação negativa de encaminhar documentos, relatórios ou extratos da conta de recebimento de recursos, não havia como apresentar a prestação de contas até 21/10/2018, nem mesmo atestar para o Tribunal de Contas da União se os recursos faram aplicados no objeto fim aos quais foram destinados ou se atenderam na integralidade os resultados que eram esperados pelo FNDE.
 (...) 
Em razão do atual gestor ter adotado todas as providências para responsabilizar o agente faltoso, proteger o patrimônio público e recuperar os valores com destino não sabido, mas que caracterizam dano ao patrimônio e finanças públicas, ajuizando todas as medidas judicias cabíveis e, pedindo formalmente ao FNDE a instauração de Tomada de Contas Especial, nos termos do § 8 ¿, ambos do art. 26-A da Lei n. ¿ 10.522/2002, o defendente deve ser retirado do rol de responsáveis na presente TC aberta em razão dos danos causados pelos atos e omissões praticados, exclusivamente, por Joseias Lopes da Silva.'
30.1.2. No tocante à delimitação de responsabilidades entre antecessor e sucessor na gestão descentralizada de recursos federais, em se tratando de transferências voluntárias, é entendimento consolidado no TCU de que a obrigação de prestar contas atinge não somente o gestor dos recursos transferidos, como também o seu sucessor, no caso em que o prazo para prestação de contas recai na gestão do sucessor (Acórdão 331/2010-TCU-Segunda Câmara, 6.171/2011-TCU-1ª Câmara, 2.773/2012-TCU-1ª Câmara, entre outros) , como no caso vertente.
30.1.3. No entanto, se o prefeito sucessor fica impossibilitado de prestar contas dos recursos utilizados em gestão anterior, porque o seu antecessor não lhe repassou os documentos necessários para essa prestação, a jurisprudência reconhece a possibilidade de o sucessor ter afastada a sua responsabilidade, no caso de terem sido adotadas as medidas legais visando ao resguardo do patrimônio público (Acórdão 1541/2008-TCU-Segunda Câmara, 2.773/2012-TCU-1ª Câmara, 3.039/2011-TCU-2ª Câmara, entre outros) . Tal orientação decorre do Enunciado da Súmula 230 do TCU e do disposto no art. 26-A, §§ 7º ao 9º, da Lei 10.522/2002, in verbis (grifamos) :
Súmula 230 do TCU
'Compete ao prefeito sucessor apresentar a prestação de contas referente aos recursos federais recebidos por seu antecessor, quando este não o tiver feito e o prazo para adimplemento dessa obrigação vencer ou estiver vencido no período de gestão do próprio mandatário sucessor, ou, na impossibilidade de fazê-lo, adotar as medidas legais visando ao resguardo do patrimônio público.'
Lei 10.522/2002
'Art. 26-A. O órgão ou entidade que receber recursos para execução de convênios, contratos de repasse e termos de parcerias na forma estabelecida pela legislação federal estará sujeito a prestar contas da sua boa e regular aplicação, observando-se o disposto nos §§ 1o a 10 deste artigo.
§ 7º Cabe ao prefeito e ao governador sucessores prestarem contas dos recursos provenientes de convênios, contratos de repasse e termos de parcerias firmados pelos seus antecessores.
§ 8º na impossibilidade de atender ao disposto no § 7º, deverão ser apresentadas ao concedente justificativas que demonstrem o impedimento de prestar contas e solicitação de instauração de tomada de contas especial.
§ 9º Adotada a providência prevista no § 8º, o registro de inadimplência do órgão ou entidade será suspenso, no prazo de até 48 (quarenta e oito) horas, pelo concedente.'
30.1.4. Conforme esclarece o ex-gestor em suas razões de justificativa, restando infrutíferas as tentativas extrajudiciais de obter as informações necessárias à prestação de contas, o responsável apresentou as já mencionadas justificativas ao tomador de contas (peça 46, p. 2) , em que solicita a abertura de Tomada de Contas Especial, protocolando, ainda, Representação contra o seu antecessor junto ao TCE-AM, bem como, em 7/3/2019, Ação Civil de Improbidade Administrativa (peça 47) , em que alega (grifos nossos) que 'O fato é que pelas condutas do Requerido, (...) , ao não fazer a transição administrativa e, pelo fato de não deixar qualquer documento sobre suas despesas para a gestão de seu Sucessor (Adenilson Lima Reis) , impossibilitou a apresentação da prestação de contas dos repasses do Programa Manutenção Educação Infantil Transferência Direta (Apoio Suplementar) realizados pelo FNDE ao Município de Nova Olinda do Norte, no ano de 2014'.
30.1.5. Nesse quadro, haja vista a documentação acostada pelo sucessor, no sentido de que adotou medidas com vistas a proteger o erário, ante a impossibilidade de apresentar a prestação de contas, em especial as informações que foram prestadas ao tomador de contas, bem como o ajuizamento de Ação Ação Civil Púbica - ACP contra o gestor antecessor, considera esta Unidade Técnica que o responsável Adenilson Lima Reis adotou as providências esperadas para a situação e que, portanto, as razões de justificativa apresentadas por ele devam ser acolhidas, propondo-se a sua retirada do rol de responsáveis, excluindo-o da relação processual.
Prescrição da Pretensão Punitiva
31. Vale ressaltar que a pretensão punitiva do TCU, conforme Acórdão 1441/2016-TCU-Plenário, Relator Min. Benjamin Zymler, que uniformizou a jurisprudência acerca dessa questão, subordina-se ao prazo geral de prescrição indicado no art. 205 do Código Civil, que é de dez anos, contado da data de ocorrência da irregularidade sancionada, nos termos do art. 189 do Código Civil, sendo este prazo interrompido pelo ato que ordenar a citação, a audiência ou a oitiva dos responsáveis.
32. No caso em exame, não ocorreu a prescrição, uma vez que a irregularidade sancionada ocorreu em 22/10/2018, e o ato de ordenação da citação ocorreu em 13/7/2020.
Cumulatividade de multas
33. Quanto à possibilidade de aplicação cumulativa das multas dos arts. 57 e 58, inciso I, da Lei 8.443/1992, ainda que seja adequada a realização de citação e audiência do responsável, por força do disposto no art. 209, § 4º, do Regimento Interno do TCU, o Tribunal reconhece que existe relação de subordinação entre as condutas de 'não comprovação da aplicação dos recursos' e de 'não disponibilização das condições materiais mínimas e necessárias para que o seu sucessor pudesse apresentar a prestação de contas' (que deu causa à 'omissão na prestação de contas') , sendo a primeira consequência da segunda, o que enseja, na verificação das duas irregularidades, a aplicação da multa do art. 57, com o afastamento da multa do art. 58, inciso I, em atenção ao princípio da absorção (Acórdão 9579/2015-TCU-Segunda Câmara, Relator Min. Vital do Rêgo; Acórdão 2469/2019-TCU-Primeira Câmara, Relator Min. Augusto Sherman) .
34. Conforme leciona Cezar Bitencourt (Tratado de Direito Penal: parte geral - 8ª Edição - São Paulo: Saraiva, 2003. Pg. 565) , na absorção, ' (...) a pena do delito mais grave absorve a pena do delito menos grave, que deve ser desprezada'. No caso concreto, a 'omissão no dever de prestar contas', embora seja uma irregularidade autônoma, funciona como fase ou meio para a consecução da 'não comprovação da aplicação dos recursos', havendo clara relação de interdependência entre essas condutas. Dessa forma, recaindo as duas ocorrências num mesmo gestor, deve prevalecer a pena do delito mais grave, qual seja, a multa do art. 57, da Lei 8.443/1992.
35. Cumpre observar, ainda, que a conduta do responsável, consistente nas irregularidades 'não comprovação da boa e regular aplicação dos recursos federais repassados em face da omissão no dever de prestar contas' e 'não disponibilização das condições materiais mínimas e necessárias para que o seu sucessor pudesse apresentar a prestação de contas', configura violação não só às regras legais, mas também aos princípios basilares da administração pública, eis que, em última análise, ocorre o comprometimento da necessária satisfação à sociedade sobre o efetivo emprego dos recursos públicos postos à disposição da municipalidade, por força do instrumento de repasse em questão.
36. Nesses casos, em que fica evidente a falta de transparência do gestor, não há como afastar as suspeitas sempre presentes de que a totalidade dos recursos públicos federais, transferida ao município, tenha sido desviada, em prol de gestor ímprobo, ou de pessoas por ele determinadas, a revelar grave inobservância de dever de cuidado no trato com a coisa pública, isto é, ato praticado com culpa grave, pois, na espécie, a conduta do responsável se distancia daquela que seria esperada de um administrador público minimante diligente, num claro exemplo de erro grosseiro a que alude o art. 28 do Decreto-lei 4.657/1942 (Lei de Introdução às Normas do Direito Brasileiro) , incluído pela Lei 13.655/2018 (Acórdão 1689/2019-TCU-Plenário, Relator Min. Augusto Nardes; Acórdão 2924/2018-TCU-Plenário, Relator Min. José Mucio Monteiro; Acórdão 2391/2018-TCU-Plenário, Relator Min. Benjamin Zymler) .
CONCLUSÃO
37. Em face da análise promovida na seção 'Exame Técnico', verifica-se que o responsável Joseias Lopes da Silva não logrou comprovar a boa e regular aplicação dos recursos, instado a se manifestar, optou pelo silêncio, configurando a revelia, nos termos do § 3º, do art. 12, da Lei 8.443/1992. Ademais, inexistem nos autos elementos que demonstrem a boa-fé dos responsáveis ou a ocorrência de outras excludentes de culpabilidade.
38. Por seu turno, no que tange a Adenilson Lima Reis, tendo este apresentado evidências que adotou as medidas esperadas para a situação, propõe-se acolher as suas razões de justificativa, excluindo-o da relação processual.
39. Verifica-se também que não houve a prescrição da pretensão punitiva, conforme análise já realizada.
40. Observa-se que, não obstante a conduta de Joseias Lopes da Silva possa ter concorrido decisivamente para a caracterização da omissão, uma vez que não há comprovação de que tenha cumprido com sua obrigação de disponibilizar as condições materiais mínimas e necessárias para que o seu sucessor pudesse apresentar a prestação de contas, fato é que o vencimento do prazo para essa prestação recaiu no mandato seguinte (em 21/10/2018) , quando já não estava mais à frente da administração municipal, razão por que o gestor deve ser responsabilizado, haja vista o teor da citação acima referida (item 9.1 desta instrução) , com fundamento no art. 16, inciso III, alíneas 'b' e 'c', da Lei 8.443/1992.
41. Tendo em vista que não constam dos autos elementos que permitam reconhecer a boa-fé do responsável, sugere-se que as suas contas sejam julgadas irregulares, nos termos do art. 202, § 6º, do Regimento Interno do TCU, com a imputação do débito atualizado monetariamente e acrescido de juros de mora, nos termos do art. 202, § 1º do Regimento Interno do TCU, descontado o valor eventualmente recolhido, com a aplicação da multa prevista no art. 57 da Lei 8.443/1992.
42. Por fim, como não houve elementos que pudessem modificar o entendimento acerca das irregularidades em apuração, mantém-se a matriz de responsabilização presente na peça 24.
PROPOSTA DE ENCAMINHAMENTO
43. Diante do exposto, submetemos os autos à consideração superior, propondo ao Tribunal:
a) considerar revel o responsável Joseias Lopes da Silva (XXX.754.172-XX) , para todos os efeitos, dando-se prosseguimento ao processo, com fulcro no art. 12, § 3º, da Lei 8.443/1992;
b) acolher as razões de justificativas apresentadas pelo responsável Adenilson Lima Reis (XXX.899.192-XX) , excluindo-o da relação processual;
c) . julgar irregulares, nos termos dos arts. 1º, inciso I, 16, inciso III, alíneas b e c, da Lei 8.443/1992, c/c os arts. 19 e 23, inciso III, da mesma Lei, as contas do responsável Joseias Lopes da Silva (XXX.754.172-XX) , condenando-o ao pagamento da importância a seguir especificada, atualizada monetariamente e acrescida dos juros de mora, calculada a partir da data discriminada até a data da efetiva quitação do débito, fixando-lhe o prazo de quinze dias, para que comprove, perante o Tribunal, o recolhimento da referida quantia aos cofres do Fundo Nacional de Desenvolvimento da Educação, nos termos do art. 23, inciso III, alínea 'a', da citada lei, c/c o art. 214, inciso III, alínea 'a', do Regimento Interno do TCU.
Débito relacionado ao responsável Joseias Lopes da Silva (XXX.754.172-XX) :
	Data de ocorrência
	Valor histórico (R$) 

	28/1/2014
	121.048,03

Valor atualizado do débito (com juros) em 8/12/2021: R$ 198.663,17.
d) aplicar ao responsável Joseias Lopes da Silva (XXX.754.172-XX) , a multa prevista no art. 57 da Lei 8.443/1992 c/c o art. 267 do Regimento Interno do TCU, fixando-lhe o prazo de quinze dias, a contar da notificação, para que comprove, perante o Tribunal (art. 214, III, alínea 'a', do Regimento Interno do TCU) , o recolhimento da dívida aos cofres do Tesouro Nacional, atualizada monetariamente desde a data do acórdão que vier a ser proferido por este Tribunal até a data do efetivo recolhimento, se paga após o vencimento, na forma da legislação em vigor;
e) . autorizar, desde logo, a cobrança judicial das dívidas, caso não atendidas as notificações, na forma do disposto no art. 28, inciso II, da Lei 8.443/1992;
f) autorizar também, desde logo, se requerido, com fundamento no art. 26, da Lei 8.443, de 1992, c/c o art. 217, §§ 1º e 2º do Regimento Interno do TCU, o parcelamento da (s) dívida (s) em até 36 parcelas, incidindo, sobre cada parcela, corrigida monetariamente, os correspondentes acréscimos legais, fixando-lhe o prazo de quinze dias, a contar do recebimento da notificação, para comprovar, perante o Tribunal, o recolhimento da primeira parcela, e de trinta dias, a contar da parcela anterior, para comprovar os recolhimentos das demais parcelas, devendo incidir, sobre cada valor mensal, atualizado monetariamente, os juros de mora devidos, no caso do débito, na forma prevista na legislação em vigor, alertando os responsáveis de que a falta de comprovação do recolhimento de qualquer parcela importará o vencimento antecipado do saldo devedor, nos termos do § 2º do art. 217 do Regimento Interno deste Tribunal;
g) enviar cópia do Acórdão a ser prolatado à Procuradoria da República no Estado do Amazonas, nos termos do § 3º do art. 16 da Lei 8.443/1992, c/c o § 7º do art. 209 do Regimento Interno do TCU, para adoção das medidas cabíveis; e
h) enviar cópia do Acórdão que vier a ser proferido ao Fundo Nacional de Desenvolvimento da Educação e aos responsáveis, para ciência;
i) informar à Procuradoria da República no Estado do Amazonas, ao Fundo Nacional de Desenvolvimento da Educação e aos responsáveis que a presente deliberação, acompanhada do Relatório e do Voto que a fundamenta, está disponível para a consulta no endereço www.tcu.gov.br/acordaos, além de esclarecer que, caso requerido, o TCU poderá fornecer sem custos as correspondentes cópias, de forma impressa; e
j) informar à Procuradoria da República no Estado do Amazonas que, nos termos do parágrafo único do art. 62 da Resolução TCU 259/2014, os procuradores e membros do Ministério Público credenciados nesta Corte podem acessar os presentes autos de forma eletrônica e automática, ressalvados apenas os casos de eventuais peças classificadas como sigilosas, as quais requerem solicitação formal."
É o Relatório.

Cleuton Pereira Tavares (13.814/OAB-AM), representando Adenilson Lima Reis.

Procurador Rodrigo Medeiros de Lima.

TOMADA DE CONTAS ESPECIAL. FUNDO NACIONAL DE DESENVOLVIMENTO DA EDUCAÇÃO. MUNICÍPIO DE NOVA OLINDA DO NORTE/AM. PROGRAMA DE EDUCAÇÃO INFANTIL - APOIO SUPLEMENTAR (EXERCÍCIO DE 2014). OMISSÃO NO DEVER DE PRESTAR CONTAS. NÃO COMPROVAÇÃO DA BOA E REGULAR APLICAÇÃO DOS RECURSOS. CITAÇÃO. AUDIÊNCIA. REVELIA DO PREFEITO GESTOR. ACOLHIMENTO DAS RAZÕES DE JUSTIFICATIVA DO SUCESSOR, COM EXCLUSÃO DA RELAÇÃO PROCESSUAL. IRREGULARIDADE DAS CONTAS. DÉBITO. MULTA.

TOMADA DE CONTAS ESPECIAL (TCE)

Secretaria de Controle Externo de Tomada de Contas Especial (SecexTCE).

Trata-se de tomada de contas especial (TCE) instaurada pelo Fundo Nacional de Desenvolvimento da Educação (FNDE) em desfavor de Joseias Lopes da Silva, ex-Prefeito de Nova Olinda do Norte/AM (gestão 2013-2016) e de Adenilson Lima Reis, sucessor no cargo de Prefeito Municipal (gestão 2017-2020) , em razão de omissão no dever de prestar contas de R$ 121.048,03 recebidos por força do Programa de Educação Infantil - Apoio Suplementar, no exercício de 2014.
Na fase interna da TCE, o órgão concedente concluiu pela impugnação total das despesas devido à não comprovação da boa e regular aplicação dos recursos, em razão da não disponibilização, pelo Prefeito gestor, das condições materiais mínimas e necessárias para que o sucessor prestasse contas, o qual tampouco as prestou em razão dessa limitação fática.
O Controle Interno anuiu ao posicionamento.
No âmbito do TCU, os responsáveis foram regularmente citados e chamados em audiência, conforme o caso, pelos fundamentos constantes do Relatório precedente. Joseias Lopes da Silva deixou que o prazo regimental transcorresse sem que fossem apresentadas alegações de defesa ou efetuado o recolhimento do débito, pelo que deve considerado revel, dando-se prosseguimento ao feito, ex vi do art. 12, § 3º, da Lei 8.443/1992. Adenilson Lima Reis apresentou defesa.
Corroboro as análises empreendidas pela unidade instrutora, as quais contaram com a anuência do Ministério Público junto ao TCU, razão pela qual incorporo os fundamentos apresentados às minhas razões de decidir.
Considerando que as informações dos autos não permitem constatar a regular aplicação dos recursos repassados, e que, mesmo tendo sido oportunizada a defesa do Prefeito gestor, tanto perante o órgão concedente quanto no âmbito desta Corte de Contas, ele não se desincumbiu desse ônus, não há o que se aproveitar em seu favor.
Diante da não apresentação de defesa e da ausência de indícios de que tenha agido de maneira diligente ou adotado quaisquer medidas para resguardar o erário, reputo não ser possível reconhecer sua boa-fé, o que autoriza o imediato julgamento definitivo de mérito de suas contas, nos termos do art. 202, § 6º, do Regimento Interno do TCU.
O Prefeito Adenilson Lima Reis, por outro lado, apresentou evidências robustas da adoção de medidas exigidas para a situação, motivo pelo qual acolho suas suas razões de justificativa para exclui-lo da relação processual, nos termos da análise da unidade instrutora.
Nesse cenário, exsurge o dever de julgar irregulares as contas de Joseias Lopes da Silva, imputando-lhe débito e aplicando-lhe multa, com amparo nos arts. 19 e 57 da Lei Orgânica do TCU.
Ante o exposto, voto por que o Tribunal adote o Acórdão que ora submeto à deliberação deste Colegiado.
TCU, Sala das Sessões, em 15 de março de 2022.
Ministro BRUNO DANTAS 
Relator